臺灣雲林地方法院民事判決
110年度訴字第418號
原      告  沈文福  
被      告  林瑞興  

訴訟代理人  林益誠律師
上列當事人間請求返還定金等事件，本院於民國111年3月8日言
詞辯論終結，判決如下:
    主  文
被告應給付原告新臺幣壹佰壹拾萬元，及自民國一百一十年八月
十八日起至清償日止，按週年利率百分之五計算之利息。
原告其餘之訴駁回。
訴訟費用由原告負擔十分之一，餘由被告負擔。
    事實及理由
一、原告主張:
㈠、原告與被告於民國108年6月3日簽訂「雲林縣○○鄉○○段0
　　00○000○地號合簡約」（下稱系爭合建簡約），約定合建雲
    林縣林內鄉新興段410、418、432、434、435、435-1、41
　　4、414-1、414-2、413、411、404、405、403、403-1、402
　　-8、402-7、402-6、402-5、444、448、445、402等地號共2
    3筆土地（下合稱系爭合建土地），原告同時向被告購買其
    中414地號土地（下稱414地號土地）分割出來之444.44坪，
    總價金為新台幣（下同）2000萬元，原告並於簽約時交付10
　　0萬元支票作為土地買賣之訂金。另被告又向原告借款15萬
    元（被告要求匯入其他帳戶）。而依系爭合建簡約，被告應
    於108年8月31日前整合系爭合建土地交由原告規劃及辦理土
    地建築融資，惟被告迄未依約完成整合，且大部分土地地主
    已他售，並已進行整建，被告顯已無法履行系爭合建簡約，
    經原告於110年7月12日寄發台中法院郵局001609號存證信函
    對被告解除系爭合建簡約，並請求被告返還上開土地買賣定
    金100萬元及向原告所借之15萬元，惟被告迄今並未返還
　　，顯無償還之誠意。為此，依系爭合建簡約及消費借貸法律
    關係，訴請被告返還等語。
㈡、原告簽訂系爭合建簡約時，雖有答應要清償被告之抵押債務6
    00萬元，惟是約定可以建築的時候，可以用原告的名義以系
    爭合建土地向銀行貸款來清償周正忠的抵押債務。但因被告
    所有之其中4筆土地沒有建築線，要跟其他旁邊的土地整合
    起來才有建築線，有建築線才能夠履行系爭合建簡約，被告
    在開房屋仲介公司，當時被告答應說會整合契約所寫的其他
    筆土地，系爭合建簡約寫的很清楚，由被告出面看要鄰地來
    賣給我們（由被告先出資購買）或是一起加入合建，因為原
    告對於當地情形不清楚，都不認識地主，不可能由原告自己
    整合，是要等被告整合好原告才介入，因為被告一直沒有辦
    法整合，所以沒有辦法建築，是被告騙說那些地主都已經談
    好，其中有一筆土地有談好，說要1800萬元出售，但是被告
    說1500萬元才要介入，後來就被地主賣給別人了，是被告一
    直在拖延，不是原告在拖延。後來鄰地都已經賣掉了，所以
    本件合建已經沒有辦法履行。　　
㈢、被告雖有償還5萬元（分次償還3萬元、2萬元），但因鑑價費
    用25000元及請建築師費用10萬元都是原告先支付的，故該5
    萬元款項應用於支付鑑價費及建築師費，所以被告應該要償
    還原告借款15萬元。
㈣、並聲明:
  ⒈被告應給付原告115萬元，及自本件支付命令繕本送達翌日起
    至清償日止，按年息百分之五計算之利息。
  ⒉訴訟費用由被告負擔。　　　　　　
二、被告抗辯:　　
㈠、按解釋契約應通觀契約全文，並斟酌立約當時之情形及其他
    一切證據資料，於文義上及論理上詳為推求，以探求當事人
    締約時之真意，俾作為判斷當事人間權利義務之依據:
　⒈依系爭合建簡約内容，並「未明示」應由被告出資購入預計
    合建之土地。系爭合建簡約第10條之用語為「不參加」。並
    於第8條預留須由雙方再請代書簽訂完整之合建契約，且未
    為特定完整合建契約之雙方當事人。足見尚待原告與各該土
    地所有人商議合建契約内容。
  ⒉次查原告得預見被告無其他土地所有權人之授權、被告資力
    不足以購買系爭合建土地、被告所有之土地面積與整體開發
    案面積所佔比例等風險，若按原告之主張，則本件開發案注
    定失敗，不符合建開發土地之經濟效益，故原告主張由被告
    提供土地辦理融資一事之標的物範圍，應僅止於被告當時所
    有之土地，經查:
　⑴系爭合建簡約第5條緊接在第4條之後，第4條涉及被告自有土
    地雙方於合建後所得分配之比例。且簽約當時被告除擁有林
    内鄉新興段414、414-1、414-2、413地號土地（下合稱被告
    所有之4筆土地）外，在無其他事實佐證其他土地所有人授
    予被告代理權之情況下，客觀上被告無法代替其他土地所有
    人答應原告融資之請求。
　⑵又簽訂系爭合建簡約當時，被告所有之4筆土地上已有他人設
    定最高限額抵押權為原告所明知，並答應被告代為處理債務
    ，此有鈞院110年11月2日言詞辯論筆錄（本院卷第31頁）所
    載不爭執事項第6點可憑。故原告得預見被告之資力恐有無
    法先行出資購買系爭合建土地全部之風險。
  ⑶且原告簽訂系爭合建簡約前，已知被告所有之4筆土地不包含
    全部預計合建之範圍。若僅計算簽約當時被告所擁有之41
　　4地號土地（2165平方公尺，約654.91坪），即已占原告營
    建計畫總面積2003坪（本院卷第57、73、75、77、79頁）約
    32%面積。故原告若無法代被告處理抵押權債務一事，將無
    法納入被告土地或需要較高成本，則原告預估之營建計畫與
    銷售價額將不如預期。
　⑷上開均為原告與被告簽訂系爭合建簡約時早已知悉之風險，
    故原告主張由被告提供土地辦理融資一事之標的物範圍，應
    僅止於被告當時所有之土地。
  ⒊衡諸我國不動產交易已實施實價登錄制度。故若按原告主張
    之方式，須由被告先出資購買土地再交由原告合建，則已可
    預見多筆土地過戶衍生之土地增值稅等成本之支出，故必然
    導致原告成本上升，足見不符經濟利益，應由原告直接出資
    向其他土地所有人協商為當。
  ⒋另參以原告所提出之營建計畫（本院卷第57頁第肆點、第玖
    點）：比對其中:⑴成本計算部分，原告已編列土地款每坪7
    萬元之預算，故2003坪合計「土地款」1億4021萬元。⑵融資
    計晝部分，原告預估土地融資金額預計1億元，二者尚有402
    1萬元之差額。顯見原告仍要自籌4,021萬元現金購買系爭合
    建土地。
㈡、關於系爭合建簡約所謂之「整合」，是被告去幫忙談，但是
    要由建商即原告拿錢出來去購買或是合建，但是被告去談以
    後，原告都不去處理，隔壁的土地是在110年初才被買走，
    當初原告也有跟鄰地所有權人去談，隔壁鄰地當初是願意以
    1800萬元賣給原告，但是原告就是一直拖沒有作後續的動作
　　，只有拿50萬或100萬元當定金，最後也沒有買成。所以，
    系爭合建簡約沒有辦法履行是因為原告的問題，導致鄰地被
    地主賣掉，及被告所有4筆土地也被債權人周正忠聲請執行
    拍賣，造成被告很大的損失。
㈢、綜上所述，原告主張被告應拿出系爭合建土地全部給原告辦
    理土地融資為無理由。足見兩造系爭合建簡約所謂「整合」
　　，不包含被告須先出資購入系爭合建土地。
㈣、被告雖有向原告借款15萬元，但已償還5萬元，至於原告所主
    張之鑑價費及建築師費，契約關係應存在於原告與該建築師
    之間，與被告無關等語。
㈤、並聲明:原告之訴駁回。訴訟費用由被告負擔。　　　　
三、本件不爭執及爭執事項:
㈠、不爭執事項：
　⒈雙方有簽訂系爭合建簡約。
　⒉原告有交付向被告購買414地號土地分割出444.44坪土地的定
    金100萬元給被告。
  ⒊被告有向原告借款15萬元（嗣已償還5萬元）。
  ⒋系爭合建簡約所示被告所有之4筆土地，於110年9月間，已被
    抵押債權人周正忠聲請執行拍賣並拍定。
  ⒌兩造有給對方聲請支付命令狀及異議狀所附之存證信函，經
    原告以系爭合建簡約已無法履行，故以存證信函通知被告解
    除系爭合建簡約及購買土地之意思表示。
  ⒍兩造簽訂系爭合建簡約，有約定原告需代被告處理償還被告
    所有4筆土地的抵押債務預估600萬元，亦即在108 年8月30
    日前會同被告跟第三人周正忠商談還款600萬元事宜，惟被
    告需負責整合被告所有4筆土地以外的合建簡約所載之土地
　　，因為被告所有之4筆土地沒有建築線。
  ⒎兩造簽訂系爭合建簡約後，有跟鄰地地主洽談買賣土地或合
    建問題。
㈡、爭執事項:　　   　　　　
　⒈系爭合建簡約無法履行應由何方負責?
　⒉原告得否撤銷兩造之土地買賣契約，並請求返還定金100萬元
    ?
　⒊原告主張被告返還之5萬元借款，應抵供系爭合建簡約之鑑價
    及建築師之規畫費用，有無理由?
四、本院之判斷:
㈠、查兩造於108年6月3日簽訂系爭合建簡約，約定合建系爭合建
    土地，原告並以總價金2000萬元向被告購買其中被告所有之
    414地號土地分割出來之444.44坪土地（下稱系爭土地買賣
    契約），經原告交付訂金100萬元。惟約定倘若系爭土地其
    中402、402-5、402-6、402-7、402-8、405、445等地號七
    筆土地（下稱402等七筆土地）不參加合建時，因被告所有
    之4筆土地未面臨馬路，無法指定建築線，系爭合建契約無
    法履行。因此，系爭土地買賣契約撤銷，被告應返還上開訂
    金100萬元。被告並另向原告借款15萬元，惟經被告陸續償
    還合計5萬元。及被告曾向系爭合建土地其中一筆土地地主
    洽談，地主願以1800萬元出售，惟因兩造均未提出資金購買
    ，致遭地主出售他人，其他土地亦陸續經地主出售他人，系
    爭合建簡約已確定無法履行，經原告於110年7月13日以存證
    信函通知被告解除系爭合建簡約，及撤銷系爭土地買賣契約
    ，請求被告返還訂金100萬元及借款15萬元等情，為兩造所
    不爭執，並有原告提出之系爭合建簡約、地籍圖、存證信函
    、支票、郵局匯款存款人收執聯及郵政跨行匯款申請書等件
    影本在卷可證（支付命令卷第3-8頁、本院卷第43-54頁）
　　，足信屬實。
㈡、原告請求被告返還系爭土地買賣定金100萬元有無理由?查:
　⒈按當事人互相表示意思一致者，無論其為明示或默示，契約
    即為成立。當事人對於必要之點，意思一致，而對於非必要
    之點，未經表示意思者，推定其契約為成立，關於該非必要
    之點，當事人意思不一致時，法院應依其事件之性質定之，
    民法第153條定有明文。又一般所謂「合建」，係指由地主
    與建商合作，按其彼此認定之價值比例由地主提供土地、建
    商提供資金合作建築房屋，並分回建造完成後之建築物及其
    土地比例之契約。系爭合建簡約之合建土地，除被告所有之
    4筆土地外均為他人所有。且因被告所有之4筆土地未面臨馬
    路，無法指定建築線，故402等七筆土地不參加合建時，則
    系爭合建簡約無法履行。因此，於402等七筆土地地主不參
    加合建時，應由誰出資購買一起合建，應屬契約重要事項，
    屬系爭合建簡約必要之點。
　⒉系爭合建簡約第6條約定:「甲方（即被告）應於108年8月31
    日前整合上述全部土地（即系爭合建土地）。」、第8條約
    定:「林瑞興先生若將上述合建土地整合完成，雙方再請代
    書簽訂完整合建契約，屆時本簡約自動轉成完整合建契約之
    一部分。」等語。然上開所謂「整合」之內涵為何?原告主
    張應由被告出面洽談並出資購買或一起加入合建等語;而被
    告則辯稱其僅負責洽談，應由原告出資購買等語。兩造對於
    上開「整合」內涵之認知顯有不同。
　⒊而依系爭合建簡約第5條約定:「甲方（即被告）同意將上述
    合建土地提供給乙方辦理土地融資及建築等融資。」等語，
    並未限於被告所有之4筆土地。且依現今社會一般之「合建
　　」，係由地主提供土地、建商出資建築房屋，並依價值比例
    分回建造完成之建築物及其基地之情。而系爭合建簡約，原
    告係建商，為被告所自陳;被告顯係以「地主」之身分簽約
　　，亦有系爭合建簡約第1條簽約當事人載明可按。應認由被
    告先負擔土地之可使用完整性後，再由建商（即原告）出資
    興建房屋，此亦由該簡約第7條約定:「上述合建土地若存在
    他方權利、他項權利、或地上物、或農作物，甲方應以108
    年8月31日前負責清理乾淨。」等語，可資佐證。核與原告
    所主張其僅對合建建案建築房屋部分提供資金乙情相符，故
    解釋上應由被告出資購買其他土地加入合建，始符系爭合建
    簡約之意旨。被告抗辯系爭合建簡約無法履行，係由於可歸
    於原告之事由云云，已無可採。
　⒋然依證人即兩造簽訂系爭合建簡約時在場之被告員工廖雪到
    庭證稱:「當初說被告負責整合土地，整合後，原告會協助
    處理被告名下414地號的土地抵押貸款。這算合建也算土地
    買賣，當初談的是一起合作。他們是合作關係。」「（是否
    知道兩造如何分帳？）我不清楚，我只知道被告負責整合，
    原告負責清理債權。」「（【如何】整合法？）因為土地所
    有權人不只有被告一人，還有其他人，所以由被告出面去與
    其他土地所有權人協調願意提供土地賣出來，然後提供給原
    告去開發建設。至於誰來買我不清楚。因為當時談的只是初
    步談而已，細節部分，我沒有印象。合約只是初步的簡約，
    當時只談到被告出面整合土地，整合好後，再去詳細洽談如
    何開發土地會有一份詳細的契約，只是說由被告去出面整合
    土地，之後再讓原告開發。」等語（本院卷第36-37頁）。
    可見兩造簽訂系爭合建簡約時，並無明確約定「如果其他合
    建土地之地主不欲參加合建時，應由誰出資購買其他土地一
    起加入合建」，即兩造對於系爭合建簡約所謂「整合」之內
    涵認知不同，且未經兩造於簽訂系爭合建簡約時說明，並取
    得合意，應認兩造就系爭合建簡約之意思表示不一致，而不
    成立。
　⒍系爭合建簡約既不成立，且已確定無法履行，則兩造依系爭
    合建簡約第10條所約定系爭土地買賣契約得撤銷之條件應已
    成就，且經原告以存證信函通知被告解除系爭合建簡約，並
    撤銷系爭土地買賣之意思表示。則原告請求被告返還系爭土
    地買賣之定金100萬元，為有理由。
㈢、原告請求被告給付借款15萬元有無理由?
　  查被告有向原告借款15萬元，然經被告陸續償還合計5萬元
    等情，為兩造所不爭之事實，已如上述。又原告主張其因系
    爭合建簡約已支出鑑價費及建築師之營建計畫費用等情，雖
    有原告提出之郵政跨行匯款申請書、匯款單及雲林林內鄉新
    興段營建計畫書等件影本在卷可參（本院卷第51-97頁），
    足信屬實。然系爭合建簡約係由於雙方對於重要之點之意思
    表示不一致而不成立。即系爭合建簡約無法履行，亦非可歸
    責於被告。因此，原告主張被告已償還之5萬元，應作為其
    上開支出鑑價費及建築師之營建計畫費用云云，亦無可採。
    因此，原告得請求被告返還之借款應為10萬元，超過部分，
    應無理由。
㈣、末按契約解除時，當事人雙方回復原狀之義務，除法律另有
    規定或契約另有訂定外，受領之給付為金錢者，應附加自受
    領時起之利息償還之。應付利息之債務，其利率未經約定，
    亦無法律可據者，週年利率為百分之五。給付有確定期限者
    ，債務人自期限屆滿時起，負遲延責任。給付無確定期限者
    ，債務人於債權人得請求給付時，經其催告而未為給付，自
    受催告時起，負遲延責任。其經債權人起訴而送達訴狀，或
    依督促程序送達支付命令，或為其他相類之行為者，與催告
    有同一之效力。遲延之債務，以支付金錢為標的者，債權人
    得請求依法定利率計算之遲延利息。但約定利率較高者，仍
    從其約定利率，民法第249條第2款、第203條、第229條第2
    項及第233條第1項分別定有明文。因此，原告就被告應給付
    之金額，請求自支付命令繕本送達翌日即110年8月18日起至
    清償日止，按週年利率百分之五計算之利息，於法有據。
㈤、從而，原告本於契約解除之回復原狀請求權及消費借貸之法
    律關係，請求被告給付110萬元，及自110年8月18日起至清
    償日止，按週年利率百分之五計算之利息，為有理由，應予
    准許。原告超過上開應予准許部分之請求，為無理由，應予
    駁回。
五、本件事證已臻明確，兩造其餘攻擊防禦方法及舉證，經審酌
    均與本件判決結果不生影響，爰不一一論述，併此敘明。
六、結論:本件原告之訴為一部有理由，一部無理由，爰判決如
    主文。　　　
中    華    民    國   111    年    3     月    22    日
                  民事第一庭  法  官  黃一馨

以上正本係照原本作成
如對本判決上訴，須於判決送達後廿日內向本院提出上訴狀。如
委任律師提起上訴者，應一併繳納上訴審裁判費。
中　　華　　民　　國　　111 　年　　3 　　月　　12　　日
                              書記官　鄭夙惠